【裁判字號】    88,自,410
【裁判日期】    890114
【裁判案由】    詐欺
【裁判全文】
臺灣板橋地方法院刑事判決                          八十八年度自字第四一號
    自  訴  人  乙○○即桂氏創.
    被      告  合強藥業股份有限公司  設臺北縣三重市○○路○段一六０巷八十
    法定代理人  丁○○
    被      告  詹西城即丙○.
    共      同
    選任辯護人  吳忠勇律師
右列被告等因詐欺等案件，經自訴人提起自訴，本院判決如左：
    主  文
合強藥業股份有限公司被訴詐欺、侵害著作權部分，自訴不受理。
詹西城無罪。
    理  由
一、自訴意旨如自訴狀所載（詳附件）。
二、被告合強藥業股份有限公司被訴詐欺、侵害著作權部分：
（一）按法人為刑事被告，除有明文規定外，在實體上不認其有犯罪能力，在程序上
      不認其有當事人能力，故以法人為被告而起訴，即屬違背規定，應為不受理之
      判決，最高法院五十四年臺上字第一八九四號著有判例。
（二）本件被告合強藥業股份有限公司為公司組織之法人，並非自然人，而自訴人所
      訴之犯罪行為，法律上又無對於法人處罰之特別規定，在程序法上自亦無當事
      人能力，自訴人對之提起自訴，即有未合，依上開說明，爰不經言詞辯論，逕
      為不受理之判決。
三、被告詹西城部分：
（一）按犯罪事實應依證據認定之，無證據不得推定其犯罪事實；又不能證明被告犯
    罪者，應諭知無罪之判決；刑事訴訟法第一百五十四條、第三百零一條第一項分
    別定有明文。又犯罪事實之認定，應憑真實之證據，倘證據是否真實尚欠明確，
    自難以擬制推測之方法，為其判斷之基礎；而認定犯罪事實之證據係指足以認定
    被告確有犯罪行為之積極證據而言，該項證據自須適合於被告犯罪事實之認定，
    始得採為斷罪資料，最高法院五十三年著有臺上字第六五六號、二十九年上字第
    三一０五號判例。且刑事訴訟上證明之資料，無論其為直接或間接證據，均須達
    於通常一般之人均不致有所懷疑，而得確信其為真實之程度，始得據為有罪之認
    定，若其關於被告是否犯罪之證明未能達此程度，而有合理懷疑之存在，致使無
    從形成有罪之確信，根據「罪證有疑，利於被告」之證據法則，即不得遽為不利
    被告之認定，亦有最高法院七十六年度臺上字第四九八六號判例可稽。其以情況
    證據（即間接證據）斷罪時，尤須基於該證據在直接關係上所可證明之他項情況
    事實，本乎推理作用足以確證被告有罪，方為合法，不得徒憑主觀上之推想，將
    一般經驗上有利被告之其他合理情況逕予排除，此觀諸最高法院三十二年上字第
    六十七號判例意旨亦甚彰明。
（二）自訴意旨認被告詹西城涉有詐欺、侵害著作權之罪嫌，無非以被告詹西城業已
    點收取得自訴人所創作之「樂風寧感冒膠囊」之電視廣告錄影帶，然渠竟未依合
    約付款，僅給付新臺幣（下同）八十五萬元，尚欠自訴人共二十八萬四千元，為
    主要論據。訊據被告詹西城固坦承與自訴人簽訂前開「樂風寧感冒膠囊」電視廣
    告錄影帶之委託製作合約書，並尚積欠二十八萬四千元，惟堅詞否認有何詐欺或
    侵害著作權之犯行，辯稱：「我沒有詐欺之意，因自訴人所交給我之電視廣告錄
    影帶，我在電視上播出，該錄影帶之配音人員甲○○所屬之公司不同意她的聲音
    在電視上播出，我要求自訴人交給我之錄影帶應確保沒有任何糾紛，自訴人雖曾
    再換配音人員，然遲未給我配音人員之同意播出同意書，故我均不敢將上開廣告
    錄影帶在電視上播出，且既然自訴人未將上開配音人員之同意播出同意書交給我
    ，我也無法交付尾款二十八萬四千元，但我絕無詐欺之意。另自訴人交給我廣告
    錄影帶時，就同意我先在電視上播出，尾款可以爾後再給付，我播出兩次後因配
    音人員甲○○所屬公司發存證信函不同意我播出甲○○之聲音，我就沒有再播出
    上開錄影帶。」等語。
（三）經查：
１、自訴人所交給被告詹西城之電視廣告錄影帶，配音人員甲○○所屬之公司不同意
    她的聲音在電視上播出，自訴人又找新的配音人員，惟並未交給被告詹西城新的
    配音人員之同意播出同意書等情，業據自訴人自承在卷。此外，復有卷附配音人
    員甲○○所屬之戊○○○有限公司發給被告與自訴人，有關該公司並未同意甲○
    ○之聲音得在電視上播出，如欲播出須要付使用版權費或將甲○○聲音抽掉之存
    證信函可稽。是被告前開辯稱自訴人交給渠之電視廣告錄影帶，有配音人員之播
    出版權糾紛，渠要求自訴人換新的配音人員並要提供播出同意書，然自訴人遲未
    交給播出同意書，故渠亦遲未交給自訴人尾款二十八萬四千元等情，尚非無稽。
    是被告詹西城縱尚欠自訴人尾款二十八萬四千元，然此應係自訴人所給付之標的
    物有瑕疵，被告詹西城行使瑕疵修補之同時履行抗辯權，尚難以此即謂渠有詐欺
    之犯行。
２、按依著作權法第十二條之規定，出資聘請他人完成著作，未約定著作財產權之歸
    屬者，著作財產權歸受聘人享有，然出資人得利用該著作。本件遍觀系爭製作廣
    告影片之合約雖未約明著作財產權之歸屬而依法著作財產權應屬自訴人，然依前
    開說明，被告詹西城亦得利用，此一利用依訂定合約之目的，當得公開播放，故
    縱被告詹西城未完全付款，依法亦得利用，並無侵害著作權之可言。況自訴人自
    承當初交付予被告詹西城全部「樂風寧感冒膠囊」電視廣告錄影帶（配音人員：
    甲○○）時，被告詹西城雖尚積欠二十八萬四千元之尾款未付，但渠仍同意被告
    詹西城得播放上開錄影帶等情（見本院八十八年十二月三十一日審判筆錄）。足
    徵被告詹西城在電視上播放上開錄影帶，既經自訴人事前同意過，則被告詹西城
    更無可能僅因播放該等錄影帶，就有侵害自訴人之著作權之情形。是縱被告詹西
    城尚有尾款未付，然此係渠行使瑕疵修補之同時履行抗辯權，已如前述，且未付
    款僅係契約內容之債務不履行，惟自訴人既曾同意被告詹西城得播放前開廣告錄
    影帶，及被告詹西城係出資人，依上述說明本得利用該等電視廣告錄影帶，故自
    訴人以被告詹西城曾在電視上播放該等錄影帶，遽謂被告詹西城有侵害渠著作權
    ，實有誤會。
（四）綜上諸情參互以析，尚乏明確之積極證據足證被告詹西城涉有詐欺和侵害著作
    權之罪嫌。此外，復查無其他積極證據足認被告有何犯行，揆諸前開規定及判例
    意旨，自應為無罪之諭知，以昭審適。
據上論斷，應依刑事訴訟法第三百四十三條、第三百零三條第一項第一款、第三百零
一條第一項，第三百零七條，判決如主文。
中      華      民      國    八十九    年      一      月     十四     日
                                 臺灣板橋地方法院刑事第四庭
                                     法  官  許必奇
如不服本判決應於送達後十日內向本院提出上訴狀。
右正本證明與原本無誤
                                     書記官  高玉彬
中      華      民      國    八十九    年      一      月     十八     日


司法院資訊處製作；財團法人民間司法改革基金會備份。
